臺灣花蓮地方法院民事判決　九十二年訴字第二九一號
　　原　　　告　　丙○○
　　訴訟代理人　　楊志航律師
　　被　　　告　　甲○○
　　兼訴訟代理人　乙○○
右當事人間請求確認買賣關係不存在事件，本院於民國九十三年六月十六日辯論終結
，判決如左：
    主　　　文
原告之訴駁回。
訴訟費用由原告負擔。
    事實及理由
一、本件被告經合法通知無正當理由，未於最後言詞辯論期日到場，核無民事訴訟法
    第三百八十六條所列各款情形，爰依原告聲請，由其一造辯論而為判決。
二、原告主張：
  (一)被告甲○○係原告之母張玉蘭（已歿）之配偶，為原告之後父，張玉蘭於民國八
    十年九月八日死亡，遺有如附表所示不動產、定期存款債權本金約新台幣（下同
    ）六十五萬元及其利息，經全體繼承人聲請花蓮縣吉安鄉調解委員會調解後協議
    ，其中存款債權本金及其利息由被告甲○○及原告均分繼承，附表所示不動產亦
    由原告及被告甲○○共同繼承（即各為所有權應有部分二分之一），該調解書並
    經鈞院核定在案。詎被告甲○○在與原告達成和解後，藉詞推託拒絕原告之移轉
    登記請求，並於八十二年六月三十日將附表所示不動產以買賣為原因移轉登記予
    其子即被告乙○○，原告於九十二年八月一日向花蓮縣花蓮地政事務所（下稱花
    蓮地政事務所）查閱相關資料，始知上情。
  (二)被告甲○○為謀張玉蘭全部遺產，邀同知情之被告乙○○假借買賣名義辦理過戶
    登記，被告乙○○明知附表所示不動產為張玉蘭遺產之一部分，且其父已與原告
    達成和解，仍基於侵害原告之繼承權及和解後所訂明之權利，與被告甲○○為通
    謀虛偽意思表示，將附表所示不動產以買賣為原因移轉登記予被告乙○○，而脫
    免被告甲○○義務之履行。被告為父子關係，並無買賣附表所示不動產之實及資
    金上往來證明，且附表所示不動產於八十二年間移轉登記予被告乙○○後，仍由
    原告居住，未見被告乙○○主張何種權利，顯見被告間就附表所示不動產所為之
    買賣行為係基於通謀虛偽意思表示，並致原告在私法上之地位有受侵害之危險，
    原告即有依法對被告請求確認之必要。
  (三)被告就附表所示不動產之買賣行為、所有權移轉登記之物權行為既為通謀虛偽之
    意思表示，被告甲○○自得請求被告乙○○塗銷其所有權之移轉登記，其竟怠於
    行使權利，原告依民法第二百四十二條、第七百六十七條規定自得代位行使。又
    被告乙○○基於侵害原告之繼承權暨和解後所訂明之權利，與被告甲○○為通謀
    虛偽意思表示，將附表所示不動產移轉登記予被告乙○○，亦為不法侵害原告之
    權利或以背於善良風俗之方法加損害於原告，依民法第一百八十四條、第二百十
    三條規定應負回復原狀之責。爰依前開法律規定（民法第七百六十七條、第一百
    八十四條之請求擇一勝訴即可）請求。並聲明：1.確認被告間於八十二年四月十
    七日就附表所示不動產所有權應有部分二分之一之買賣關係不存在。2.被告乙○
    ○應將附表所示不動產於八十二年六月二十八日經花蓮地政事務所以花登字第一
    五七三六號收件、八十二年六月三十日以買賣為原因所為之所有權應有部分二分
    之一之移轉登記予以塗銷。
三、被告未於最後言詞辯論期日到場，據其前曾為之陳述對如下四所載之事實均不爭
    執，惟以：附表所示不動產都是被告甲○○贈與給被告乙○○的，被告是依合法
    的程序辦理過戶；被告並不知有調解書存在，也不願依花蓮縣吉安鄉調解委員會
    八十一年民調字第十二號調解書履行，被告甲○○並不知道該份調解書等語資為
    抗辯。並聲明：原告之訴駁回。
四、兩造不爭執之事實：
  (一)被告甲○○為被告乙○○之父。
  (二)附表所示不動產原登記為張玉蘭所有，於八十年十月九日因「夫妻聯合財產更名
    」而登記所有權人為被告甲○○，被告甲○○復於八十二年六月三十日以買賣為
    原因將附表所示不動產所有權全部移轉登記予被告乙○○，並辦妥登記在案。（
    有土地及建物登記簿謄本可參，本院卷四三至四五頁）。
五、得心證之理由：本件兩造所爭執之處，應在於被告間就附表所示不動產所有權應
    有部分二分之一所為之買賣行為及所有權移轉登記行為是否為通謀虛偽意思表示
    而無效，而侵害原告之權利？或屬故意以背於善良風俗之方法加損害於原告？
  (一)按當事人主張有利於己之事實者，就其事實有舉證之責任，民事訴訟法第二百七
    十七條前段定有明文。又第三人主張表意人與相對人通謀而為虛偽意思表示者，
    該第三人應負舉證之責（最高法院四十八年度台上字第二九號判例意旨參照）。
    經查：
  1.本件原告主張兩造曾與訴外人張秀玉、張天福、張玉英、張秀英、張鳳英等人就
    附表所示不動產之繼承事宜達成調解，調解內容為「被繼承人張玉蘭所有之吉安
    鄉○○村○○○街十五號房屋及土地吉興段二四二號、面積一○二點二六平方公
    尺（即附表所示不動產），雙方同意由甲○○及丙○○（即原告）共同繼承」，
    該調解書並經本院核定之事實，業據提出花蓮縣吉安鄉調解委員會八十一年民調
    字第十二號調解書一份足參（本院卷十二至十四頁參照），並經本院依職權調閱
    該調解事件之卷宗核閱無誤，是上開事實應堪信為真實。
  2.原告主張被告間就附表所示不動產所有權應有部分二分之一之買賣及所有權移轉
    登記之物權行為均為通謀虛偽意思表示，係以花蓮地政事務所九十三年二月二十
    四日函及所附買賣及所有權移轉登記之全部資料為證（本院卷三十至四九頁），
    惟為被告所否認，依據前述說明，原告即應舉證證明通謀虛偽意思表示之事實，
    然前開花蓮地政事務所函及所附資料僅能證明被告間就附表所示不動產所有權應
    有部分二分之一有辦理買賣及申請所有權移轉登記之事實，並不能證明其等所為
    之買賣行為及物權行為即為通謀虛偽意思表示，是本院認為原告未盡其舉證責任
    ，自不能認原告此部分之主張為真實，則其依民法第八十七條規定主張被告間就
    附表所示不動產所有權應有部分二分之一之買賣行為及所有權移轉登記行為均為
    無效，進而請求確認被告間於八十二年四月十七日就附表所示不動產所有權應有
    部分二分之一之買賣關係不存在，為無理由，應予駁回。原告前開主張既不可採
    ，則其依民法第七百六十七條、第二百四十二條規定代位請求被告乙○○塗銷附
    表所示不動產所有權應有部分二分之一之移轉登記，亦屬無據。
  (二)按因故意或過失不法侵害他人之權利者，負損害賠償責任；故意以背於善良風俗
    之方法，加損害於他人者亦同，民法第一百八十四條第一項定有明文。本項規定
    前後兩段為相異之侵權行為類型。關於保護之法益，前段為權利，後段為一般法
    益。關於主觀責任，前者以故意過失為已足，後者則限制須故意以背於善良風俗
    之方法加損害於他人（最高法院八十六年度台上字第三七六○號判決足按）。所
    謂故意，係指行為人對於構成侵權行為之事實，明知並有意使其發生；或預見其
    發生，而其發生並不違背行為人之本意而言（最高法院九十二年度台上字第五三
    五號判決意旨參照）。又何種行為應認屬違背善良風俗，則應依社會之健全思想
    ，以及一般道德觀念決定之（最高法院五十六年度台上字第二八○號判決意旨可
    參）。原告主張被告間就附表所示不動產所有權應有部分二分之一之買賣及移轉
    所有權之行為侵害原告之繼承權暨和解後所訂明之權利，且其等通謀虛偽意思表
    示，亦為不法侵害原告之權利或以背於善良風俗之方法加損害於原告云云，惟原
    告並未能舉證證明被告間之買賣及所有權移轉登記之行為係通謀虛偽意思表示，
    已如前述，且原告固基於前開調解書之約定而對被告甲○○就附表所示不動產所
    有權應有部分二分之一有請求權，然該請求權僅為債權而非權利，自非民法第一
    百八十四條第一項前段規定之侵害客體；又被告甲○○將附表所示不動產所有權
    應有部分二分之一以買賣為原因移轉登記為其子即被告乙○○所有，亦難認違反
    規律社會生活之根本原理之公序良俗，即非屬背於善良風俗之方法，況原告亦未
    舉證證明被告具有故意或過失之主觀要件，則原告前開主張，與前述法律規定不
    符，亦不可採。
六、從而，原告依民法第八十七條、第七百六十七條、第二百四十二條、第一百八十
    四條、第二百十三條之規定請求確認被告間於八十二年四月十七日就附表所示不
    動產所有權應有部分二分之一之買賣關係不存在，及被告乙○○應將附表所示不
    動產於八十二年六月二十八日經花蓮地政事務所以花登字第一五七三六號收件、
    八十二年六月三十日以買賣為原因所為之所有權應有部分二分之一之移轉登記予
    以塗銷，為無理由，應予駁回。
七、本件事證已臻明確，兩造其餘攻擊防禦方法與舉證，均無礙勝負判斷，爰不一一
    論列，附此敘明。
八、訴訟費用負擔之依據：民事訴訟法第七十八條。
中　　　華　　　民　　　國　　九十三　　年　　六　　　月　　 二十五　　 日
　　　　　　　　　　　　臺灣花蓮地方法院民事庭
~B法　　官 　楊碧惠
右為正本係照原本作成
如對本判決不服，應於送達後二十日內，向本院提出上訴狀。（應抄附繕本）
B法院書記官　游意婷
中　　　華　　　民　　　國　　九十三　　年　　六　　　月　　 二十五　　 日
附表：
一、花蓮縣吉安鄉○○段二四二地號土地，面積一○二點二六平方公尺。
二、花蓮縣吉安鄉○○段二五二建號，門牌號碼花蓮縣吉安鄉○○○街十五號，住商
    用鋼筋混凝土加強磚造二層建物。
